【裁判字號】    95,家訴,194
【裁判日期】    970519
【裁判案由】    確認婚姻關係存在
【裁判全文】
臺灣高雄地方法院民事判決             95年度家訴字第194號
原      告  乙○○
被      告  丙○○○○○○
上列當事人間請求確認婚姻關係存在事件，本院於97年5 月6 日
言詞辯論終結，判決如下：
    主  文
原告之訴駁回。
訴訟費用由原告負擔。
    事 實 及 理 由
一、原告起訴主張：民國93年6 月初，兩造因小孩管教問題發生
    爭吵致有離婚之議，經詢問戶政機關如何辦理離婚之後，原
    告便至文具店購買離婚協議書，記明離婚條件並簽名，再將
    離婚協議書交付予被告簽名、收執，嗣同年月13日因被告外
    出晚歸未能照顧生病子女，兩造再次發生爭吵，更堅定彼此
    離婚之意，原告遂持離婚協議書請熟識之友人為離婚證人，
    不料友人外出，於是徵詢與被告不相識之友人甲○○為兩造
    離婚之證人，在離婚協議書證人欄簽名。由於兩造子女不願
    父母離婚，原告參見最高法院68台上字第3792號（起訴狀誤
    載為3972號）判例意旨，民法第1050條規定「……證人之簽
    名……」，固不限於作成離婚證書時為之，亦不限於協議離
    婚時在場，但須親見或親聞雙方當事人確有離婚真意，始得
    為證人。然而，兩造協議離婚時無第三人在場，兩造離婚證
    人亦僅憑夫妻一方片面之詞於離婚協議書簽名，未親聞夫妻
    一方確有離婚之真意，是以兩造協議離婚不具民法第1050條
    「二人以上證人簽名」之要件等語，並聲明求為判決確認兩
    造於85年4 月13日締結之婚姻關係存在等語。
二、被告則以：兩造屢有爭吵，且均是原告要求離婚。93年6 月
    13日兩造再次發生爭吵，原告要求被告在原告及證人甲○○
    已簽名之離婚協議書上簽字離婚，並將被告逐出家門，是日
    被告尋得阮氏碧泉為兩造簽名為離婚之證人，而被告則是在
    同年月15日於戶政機關辦理離婚登記時，才於離婚協議書上
    簽名等語置辯，並聲明駁回原告之訴，訴訟費用由原告負擔
    。
三、按確認法律關係之訴，非原告有即受確認判決之法律上利益
    者，不得提起之；確認證書真偽或為法律關係基礎事實存否
    之訴，亦同。民事訴訟法第247 條第1 項定有明文。本件原
    告以兩造在93年6 月15日離婚協議書上之證人甲○○、丁○
    ○○二人，並不知兩造有離婚之實情，也沒有在場為離婚之
    見證，故兩造間之協議離婚並未生效，是兩造間婚姻關係是
    否存在其私法上地位不明，有以確認之訴除去之必要，是原
    告有受確認判決之法律上利益，合先敘明。再按「民法第
    1050條所謂二人以上證人之簽名，必須為證人之簽名，倘在
    離婚證書上為此簽名之人，並不能證明雙方當事人確有解消
    夫妻關係之意思合致，縱簽名於離婚證書，亦不能認為即屬
    該條之簽名」，又「所謂二人以上證人之簽名，固不限於作
    成離婚證書時為之，亦不限於協議離婚時在場之人，始得為
    證人，然究難謂非親見或親聞雙方當事人確有離婚真意之人
    ，亦得為證人」最高法院58年度台上字第129 號判決及68
    年度台上字第3792號判例可資參照，故兩願離婚，應以書面
    為之，並應有二人以上之證人，關於證人之簽名，固未限定
    須與離婚證書作成同時為之，但既稱證人，自須對於離婚之
    協議在場聞見或知悉當事人間有離婚之協議，始足當之。換
    言之，除雙方當事人須有離婚之真意外，且協議離婚之證人
    ，仍必須確有親自聞見或知悉兩造間有離婚之真意，始得加
    以為證明，而簽署於該離婚協議書上，方屬合於該協議離婚
    成立之要式要件。
四、經查，兩造已離婚之事實，有原告提出之戶籍謄本一份為證
    ，堪信為真實，是以原告請求確認兩造婚姻關係存在，有即
    受確認判決之法律上利益。按兩願離婚，應以書面為之，並
    應有二人以上證人之簽名，始為有效，民法第1050條定有明
    文。依上開戶籍謄本所示，既兩造已完成離婚登記，則形式
    上據以為離婚登記之離婚書面及2 人以上證人之簽名必定具
    備。雖被告一再辯稱係原告主動要求離婚，原告亦稱離婚係
    因被告枉為人母，惟離婚登記之刻，未有外力強制使其意思
    自由受限，而是偕同辦理離婚登記（見卷第17、18頁），可
    見兩造具離婚之真意是不容置疑。又原告提出附卷之離婚協
    議書影本，被告對於該離婚協議書之真正並不爭議，則離婚
    協議書應為真正，協議書上證人之簽名亦為真正一節，洵堪
    認定。
五、按民法第1050條所謂2 人以上證人之簽名，固不限於作成離
    婚證書時為之，亦不限於協議離婚時在場之人，始得為證人
    ，然究難謂非親見或親聞雙方當事人確有離婚真意之人，亦
    得為證人（參最高法院68年台上字第3792號要旨）。即所謂
    二人以上證人之簽名，雖不限於作成離婚證書時為之，亦非
    限於協議離婚時在場之人始得為證人，然為證人者，總以曾
    親聞雙方當事人離婚之真意者方可（參72年度台上字第1544
    號裁判要旨）。承上開說明，兩造具有離婚真意，離婚書面
    又為真正，故證人是否曾親聞雙方當事人離婚之真意，事關
    兩造兩願婚姻關係之存否，亦為本件之爭點。
六、關於證人是否曾親聞雙方當事人離婚之真意，被告陳稱：「
    當初第一次確實是我要離婚，我有要原告去書店買離婚協議
    書，那時候原告已經簽名了，後來我們不了了之，後來原告
    便把離婚協議書藏起來，之後在六月初我們又吵架，他就把
    離婚協議書拿給我，那時候甲○○已經在上面簽字了，說要
    離婚就離婚，因為上面寫三個小孩都歸原告，所以我不簽，
    可是我已經先去找丁○○○簽了，……，證人丁○○○是在
    六月初簽的。」（見本院卷第29頁）。證人簡珈翎即丁○○
    ○證稱：「我有透過被告講電話時，聽到原告的聲音，原告
    確實說要與被告離婚，我當時確信他們兩人要離婚，我才作
    證，被告也有告訴我，被告不想跟原告離婚，但原告一定要
    離婚，被告說不離婚不行，所以我才作證。」（見96年1 月
    18日準備程序筆錄，卷第27頁）；證人甲○○亦到場證述：
    「我常常聽原告說兩造常在家裡吵架要離婚，因為他們都簽
    好名了，所以我確信他們兩造要離婚」（見96年3 月22日準
    備程序筆錄，卷第39頁）等語，且原告對於證人之證述均無
    意見（見卷54頁）。故兩造早於93年6 月初即有離婚之合意
    ，並93年6 月初已各自徵得離婚證人同意為證。
七、本院審酌本件二位證人於離婚協議書簽名為證時，兩造已有
    離婚之合意，即使證人簽名時被告未於離婚協議書簽名，仍
    未改被告其時已有離婚之合意。又所謂親聞雙方當事人離婚
    之真意，係指所知悉者為兩造已有離婚之合意，並足以為證
    ，非必親聞兩造陳述。本件兩造合意為真，二位離婚證人雖
    各由夫妻一造知悉其有離婚合意，然亦足以就兩造有離婚合
    意為證，可謂親聞雙方當事人離婚之真意。綜上，本件當事
    人離婚具備離婚合意、離婚書面、二以上證人親聞雙方當事
    人離婚之真意而簽名，並完成離婚登記，符合民法第1050條
    兩願離婚之法定要件，已生離婚效力，從而原告之請求確認
    兩造婚姻關係存在為無理由，應予駁回。
八、本件事證已明，兩造其餘攻擊防禦方法於本判決之結果無影
    響，爰不一一論駁，附此敘明。
九、據上結論，本件原告之訴為無理由，應依民事訴訟法第78條
    判決如主文第二項所示。
中    華    民    國    97    年    5     月    19    日
                      家事法庭法  官  何清富
以上正本係照原本作成。
如不服本判決，應於送達後20日內，向本院提出上訴狀並表明上
訴理由，如於本判決宣示後送達前提起上訴者，應於判決送達後
10日內補提上訴理由書（須附繕本）。
中    華    民    國    97    年    5     月    19    日
                              書記官  葉彥伶


司法院資訊處製作；財團法人民間司法改革基金會備份。
